【裁判字號】    95,簡上,283
【裁判日期】    951207
【裁判案由】    妨害兵役
【裁判全文】
臺灣臺北地方法院刑事判決             95年度簡上字第283號
上  訴  人
即  被  告  甲○○
上列上訴人即被告因違反妨害兵役案件，不服本院中華民國95年
9月27日95年度簡字第2925號第一審刑事簡易判決（聲請簡易判
決案號：95年度偵緝字第2113號），提起上訴，本院管轄第二審
之合議庭判決如下：
    主  文
原判決撤銷。
甲○○後備軍人，意圖避免教育召令，居住處所遷移，無故不依
規定申報，致使召集令無法送達，處有期徒刑貳月，如易科 罰金
，以參佰元折算壹日。
    事  實
一、甲○○係後備軍人，明知其於民國93年12月間，已遷離其所
    設籍之臺北市○○區○○路 180巷67號之1、4樓址，而居住
    於他處。竟無故不依規定申報，致臺北市後備指揮部所發指
    定其應於95年4月12日上午8時，至桃園縣龜山鄉○○村○○
    街30 1之1號（慧敏營區）報到之教育召集令（93年三軍部
    隊教育召集博愛2348-2號編號0243號），無法送達甲○○本
    人。
二、案經臺北市後備司令部函送臺灣臺北地方法院檢察署檢察官
    偵查而聲請以簡易判決處刑。
    理  由
一、認定本件犯罪事實所依憑之證據及理由:
    訊據上訴人即被告甲○○固坦承其於93年12月間已遷離所設
    籍之臺北市○○區○○路 180巷67號之1、4樓址，居住於他
    處，且其並未依規定申報等情不諱，惟矢口否認有何犯行，
    並辯稱: 離開原戶籍址後，因新房東不讓其遷籍，又因為沒
    有跟原設籍之房東聯絡，所以沒收到召集令，是無心犯罪云
    云。惟查: 被告為後備軍人，並為臺北市後備指揮部所發指
    定應於95年4月12日上午8時，至桃園縣龜山鄉○○村○○街
    301之1號（慧敏營區）報到之教育召集令93年三軍部隊教育
    召集博愛23 48-2號編號 0243號之應召員，因其未依規定申
    報行方不明，致上開召集令無法送達一情，此有教育召集令
    、台北市後備司令部列管後備軍人行方不明遷出未報移送法
    辦年籍表、臺北市政府警察局松山分局95年4月4日北市警松
    分戶字第09530995700號函暨檢附送達證書各1份、內政部警
    政署95年5月 3日境信品字第09510191950號函、入出國日期
    證明書、憲兵 501指揮部後備動員一營95年度教育召集人員
    名冊、台北市後備司令部教育召集可下令人員清冊在卷足憑
    （見偵字卷第4-12頁）。被告雖以上詞置辯，但查，被告既
    於上開召集令發出期間前，已遷離於其所設籍之臺北市○○
    區○○路180巷67號之1、4樓住處，自應依規定申報，如因
    其他因素，無法立即完成申報作業，亦應自己設法留意可能
    送達至原處所之信件或命令，其疏於處理，致使臺北市後備
    司令部之教育召集令無法送達，自難解免其上開罪責，所辯
    各節，不足採信。從而，本件被告犯行，事證明確，洵堪認
    定，應依法論罪科刑。
二、論罪科刑的理由：
  (一)核被告甲○○所為，係犯妨害兵役治罪條例第10條第 3項、
    第1項第3款之罪，因致教育召集令無法送達，應依同條例第
    6條第1項規定論處。原審以被告之妨害兵役之犯行事證明確
    ，據以論罪科刑，固非無見，惟：(一)本件被告係意圖避免教
    育召集令，居住處所遷移，無故不依規定申報，致使召集令
    無法送達，核其所為應係犯妨害兵役治罪條例第6條第1項之
    罪，原審認被告所為係犯同條第 2項之罪，尚有誤會；(二)又
    原審認修正前刑法第41條第 1項前段於被告較為有利，應爰
    引刑法第2條第1項前段規定，適用被告行為時之法律，但原
    審判決卻誤引刑法第2條第1項但書之規定，亦屬有誤。被告
    上訴意旨否認犯罪，並無可採，被告之上訴並無理由。惟原
    審判決既有上開可議之處，自應由本院合議庭撤銷原判決。
    爰審酌被告犯罪之動機、目的、手段、所生危害非鉅，以及
    其犯後猶飾詞辯解，足認其毫無悔意等一切情狀，量處如主
    文所示之刑。又被告行為後，刑法於94年1月7日修正通過，
    於94年 2月2日公布，於95年7月1日施行，其中修正第2條、
    第11條、第41條等規定，罰金罰鍰提高標準條例第 2條亦於
    95 年5月17日修正刪除。按行為後法律有變更者，適用行為
    時之法律，但行為後之法律有利於行為人者，適用最有利於
    行為人之法律，修正後刑法第2條第1項訂有明文。而被告於
    行為時即94年2月2日修正公布前刑法第41條第 1項前段規定
    ：「犯最重本刑為5年以下有期徒刑以下之刑之罪，而受6個
    月以下有期徒刑或拘役之宣告，因身體、教育、職業、家庭
    之關係或其他正當事由，執行顯有困難者，得以1元以上3元
    以下折算1日，易科罰金」，又依95年5月17日修正前罰金罰
    鍰提高標準條例第2條規定，就其原定數額提高為100倍折算
    1 日，則被告行為時之易科罰金折算標準，應以銀元 300元
    折算1日，經折算為新臺幣後，應以新臺幣900元折算為 1日
    ；惟94年2月2日修正公布之刑法第41條第1項前段則規定：
    「犯最重本刑為5年以下有期徒刑以下之刑之罪，而受6個月
    以下有期徒刑或拘役之宣告者，得以新臺幣1千元、2千元或
    3千元折算1日，易科罰金」。是比較修正前、後之易科罰金
    折算標準，以94年2月2日修正公布前之刑法規定，較有利於
    被告。爰併依修正前刑法第41條第 1項前段、修正前罰金罰
    金提高標準條例第 2條等規定，諭知易科罰金之折算標準。
    至於被告另以其並無前科，亦無法負擔易科後之罰金，請求
    給予緩刑云云。本院審酌被告所服之軍種為憲兵調查士，其
    亦知應向戶政機關報到，其非但未依規定申報，在召集令無
    法送達之情事發生後，仍不知反省，而以上詞為由，足見其
    犯後毫無悔意，不宜宣告緩刑，附此敘明。
據上論斷，應依刑事訴訟法第455條之1第1項、第3項、第 369條
第1項前段、第364條、第299條第1項前段，妨害兵役治罪條例第
10條第3項、第1項第3款、第6條第 1項，修正後刑法第11條前段
、第2條第1項前段，第41條第 1項前段，修正前罰金罰鍰提高標
準條例第2條，判決如主文。
本案經檢察官陳焜昇到庭執行職務。
中    華    民    國    95    年    12    月     7    日
                    刑事第四庭  審判長法  官  劉慧芬
                                      法  官  郭惠玲
                                      法  官  李桂英
本判決不得上訴。
                                      書記官  黃鈴容
中    華    民    國    95    年    12    月     7    日
附錄本案論罪科刑法條全文：
妨害兵役治罪條例第6條、第10條:
妨害兵役治罪條例第6條
意圖避免教育召集或勤務召集，而有下列行為之一者，處 3 年以
下有期徒刑：
一  捏造免役、除役、轉役或免除召集原因者。
二  毀傷身體者。
三  拒絕接受召集令者。
四  應受召集，無故逾應召期限二日者。
五  使人頂替本人應召者。
無故不參加點閱召集，或意圖避免點閱召集，而有前項第 1 款至
第3款及第5款行為之一者，處1年以下有期徒刑、拘役或科新臺
幣9萬元以下罰金。
國民兵為避免應召集輔助軍事勤務犯第 1 項之罪者，處 3 年以
下有期徒刑。
妨害兵役治罪條例第10條
後備軍人意圖避免召集處理有下列行為之一者，處 1 年以下有期
徒刑、拘役或科新臺幣 9 萬元以下罰金：
一  離營歸鄉無故不依規定報到，或重複申報戶籍者。
二  拒絕依規定調查，或體格檢查不到者。
三  居住處所遷移，無故不依規定申報者。
國民兵犯前項第 3 款之罪者，處 6 月以下有期徒刑、拘役或科
新臺幣 3 萬元以下罰金。
後備軍人犯第 1 項之罪或國民兵犯前項之罪，致使召集令無法送
達者，以意圖避免召集論；分別依第 5 條或第 6 條科刑。


司法院資訊處製作；財團法人民間司法改革基金會備份。
